【裁判字號】    95,台上,3811
【裁判日期】    950713
【裁判案由】    違反臺灣地區與大陸地區人民關係條例
【裁判全文】
最高法院刑事判決            九十五年度台上字第三八一一號
    上  訴  人  甲○○
                        大陸地.
                        000.
                        之5號.
    選任辯護人  鄭炎生律師
上列上訴人因違反台灣地區與大陸地區人民關係條例案件，不服
台灣高等法院中華民國九十二年十月二十二日第二審判決（九十
二年度上訴字第二八三八號，聲請簡易判決處刑案號：台灣基隆
地方法院檢察署九十一年度偵緝字第二七○號），提起上訴，本
院判決如下：
    主  文
上訴駁回。
    理  由
按刑事訴訟法第三百七十七條規定，上訴於第三審法院，非以判
決違背法令為理由，不得為之。是提起第三審上訴，應以原判決
違背法令為理由，係屬法定要件。如果上訴理由書狀並未依據卷
內訴訟資料，具體指摘原判決不適用何種法則或如何適用不當，
或所指摘原判決違法情事，顯與法律規定得為第三審上訴理由之
違法情形，不相適合時，均應認其上訴為違背法律上之程式，予
以駁回。本件上訴人甲○○上訴意旨略稱：（一）檢察官訊問許
月梅時態度惡劣，屬威脅取供之違法，而上訴人請求調查警訊中
是否有非法取供之情事，第一審法官拒絕調查，則原判決除所採
證據之證據能力有所欠缺外，並有應於審判期日調查之證據未予
調查之違法。（二）江秋如為基隆軒轅廟之義工，能證明上訴人
和高添確為夫妻，絕非假結婚；上訴人係因認識高敏而借住該廟
。另證人吳仁鎮作證時酒醉，甚至不知如何證明待證事項，所為
證述並不確實，而另六名證人證詞亦互相矛盾；此外，簡式均、
陳萬成、許玉梅均腦中風住仁愛之家，石三郎因為飲酒逝世，原
審傳喚七名證人，僅有二人林永恆、吳仁鎮於二審作證，證述亦
有不實。（三）福建省南平市民政局承辦員，在高添單身證明書
上蓋有鋼印，又吩咐有任何事則持此一證明書送呈我國承辦法官
核閱，表示上訴人絕非假結婚；另上訴人僅受僱於范樹鴻，原判
決附表所載之假結婚相關時地一覽表均係范樹鴻帶往辦理，上訴
人並不知悉假結婚情事。又原判決認上訴人寧願放棄福建寬裕生
活鋌而走險致犯此罪刑，亦昧於事理。（四）上訴人在台期間所
居住地之派出所，已定期派員警查對上訴人與高添是否有居住事
實，則原審即應調查基隆市警察局轄區員警王義忠及曹惠全是否
曾受理上訴人甲○○流動人口登記資料之查對工作？查對情形為
何？是否於調查時見過上訴人與高添二人？曾見過幾次？此外，
原審亦未調查何子芳是否與上訴人認識，上訴人是否於大陸地區
負責台灣旅客接待以及辦理結婚等事宜，對於前揭重要證據，原
審應傳喚王義忠、曹惠全、蔡揚傳及何子芳調查而未調查，訴訟
程序違背法令云云。
惟查，原判決依憑證人石三郎、游德龍、許月梅、吳仁鎮（警詢
）、林永恆、蔡文生、陳萬成、高添等人之證言、林愛升之結婚
證明書、民國八十九年五月二十六日大陸地區人民進入台灣地區
旅行證申請書、大陸地區人民進入台灣地區保證書、石三郎登記
林愛升為配偶之戶籍謄本、石三郎委託何子芳辦理林愛升入境手
續之委託書、林愛升出入境紀錄、林愛升與吳明全之結婚公證書
、林愛升之九十年四月九日大陸地區人民進入台灣地區旅行證申
請書、大陸地區人民進入台灣地區保證書、吳明全登記林愛升為
配偶之戶籍謄本、葉美香之結婚證明書、結婚登記證、八十九年
五月二十六日大陸地區人民進入台灣地區旅行證申請書、大陸地
區人民進入台灣地區保證書、游德龍登記葉美香為配偶之戶籍謄
本、游德龍委託何子芳辦理林愛升入境手續之委託書、林愛升出
入境紀錄、林雲明之結婚證明書、八十九年五月四日大陸地區人
民進入台灣地區旅行證申請書、大陸地區人民進入台灣地區保證
書、許月梅登記林雲明為配偶之戶籍謄本、許月梅委託何子芳辦
理林雲明入境手續之委託書、林雲明出入境紀錄、李月英之結婚
證明書、八十九年一月三十一日大陸地區人民進入台灣地區旅行
證申請書、大陸地區人民進入台灣地區保證書、游德龍登記葉美
香為配偶之戶籍謄本、吳仁鎮委託戴志銘辦理李月英入境手續之
委託書、李月英出入境紀錄、鄭津之結婚證明書、八十九年二月
二十五日大陸地區人民進入台灣地區旅行證申請書（代申請人戴
志銘）、大陸地區人民進入台灣地區保證書、林永恆登記鄭津為
配偶之戶籍謄本、鄭津出入境紀錄、游欽平之結婚證明書、八十
九年十一月三日大陸地區人民進入台灣地區旅行證申請書、大陸
地區人民進入台灣地區保證書、蔡文生登記游欽平為配偶之戶籍
謄本、蔡文生委託曾家渝辦理林雲明入境手續之委託書、游欽平
出入境紀錄、劉依銀之結婚證明書、結婚登記證、八十九年九月
十日大陸地區人民進入台灣地區旅行證申請書、大陸地區人民進
入台灣地區保證書、陳萬成登記劉依銀為配偶之戶籍謄本、劉依
銀出入境紀錄、上訴人之中華民國台灣地區旅行證、大陸地區人
民進入台灣地區旅行證申請書、大陸地區人民進入台灣地區保證
書、高添登記上訴人為配偶之戶籍謄本、高添委託李賜熒辦理上
訴人入境手續之委託書、上訴人出入境紀錄等證據，資以認定上
訴人有原判決事實欄所記載關於共同連續使大陸地區人民非法進
入台灣地區之事實，因而撤銷第一審之科刑判決，改判依牽連犯
之規定，論處上訴人共同連續違反不得使大陸地區人民非法進入
台灣地區之規定罪刑之判決，已詳述其所憑之證據及理由。對於
上訴人否認有上開使大陸地區人民非法進入台灣地區之犯行，辯
稱：伊在大陸地區因家貧並未受教育，為生計而曾在大陸地區福
建省福州市受僱於范樹鴻，並依范樹鴻之指示幫台灣旅客煮飯、
換送零用金等雜事，對於原判決附表一（下稱附表一）所示台灣
地區人民與附表一所示大陸地區人民並無結婚之真意等情毫無所
悉，嗣後基於共同生活之目的嫁與高添，並同居一室，員警亦不
定時前來查戶口，均足以證明伊確有與高添同居之事實，伊與高
添為真結婚云云，經綜合調查證據之結果，認不可採，已分別在
判決內詳予指駁，並說明其理由。原判決所為論述，核與卷證資
料相符，從形式上觀察，並無違背法令之情形。按認事採證、證
據之取捨及證據證明力之判斷，俱屬事實審法院之職權，苟無違
背證據法則，自不能指為違法。原判決對於上訴人有本件共同連
續使大陸地區人民非法進入台灣地區之犯行，已說明其依憑之證
據及理由，對於上訴人等之辯解，認不可採，亦在判決內詳述其
不予採納之理由，並無上訴意旨所指違背法令之情形。原判決且
說明依上開石三郎等證人之證述，上開證人從未提及其因迎娶（
嫁）大陸地區人民支付若干費用予仲介人員，反而係在大陸地區
尚有零用金可領，故本件附表一所示台灣地區人民與大陸地區人
民假結婚之情，已甚明確，又上開證人彼此或有相識，或不相識
，然其上開之證述均不約而同指向何子芳假結婚集團，即經由何
子芳、簡式鈞或戴志銘之介紹，而前往大陸地區與大陸地區人民
假結婚，其在大陸地區係由上訴人負責辦理公證結婚事宜，且上
訴人會發給零用金，並提供食、宿，嗣由何子芳、戴志銘或倪富
雄在台灣地區分別向境管局、戶政機關辦理入境及戶籍登記，且
上訴人及何子芳於原審審理時始終無法提出其與上開證人有何仇
恨怨隙，衡情上開證人自無不約而同設詞誣陷上訴人之理，而依
上開證人之證述，上訴人與何子芳等人彼此分工明確，且在大陸
地區均以「何嫂」稱呼上訴人，上訴人與何子芳之關係非屬單純
，況且何子芳係台灣地區人民，倘非經由上訴人尋得有意來台之
大陸地區人民，豈能於短期內一再以假結婚之方式撮合有意來台
之大陸地區人民入台，顯然上訴人與何子芳等人基於犯意聯絡，
而由其在大陸地區尋覓有意來台之大陸地區人民，復推由何子芳
等人在台灣地區為犯罪行為之實施，上訴人為何子芳假結婚集團
之一員亦屬明確，上訴人所辯其不認識上開證人，其在大陸地區
北江新村僅係受僱於范樹鴻而為上開證人煮飯，其不知上開證人
係假結婚云云，純係事後卸責之詞等語甚詳，核無所指違背法令
之情形存在。又按審判期日調查之證據，係指與待證事實有重要
關係，在客觀上顯有調查必要性之證據而言，故其範圍並非漫無
限制，必其證據與判斷待證事實之有無，具有關連性，得據以推
翻原判決所確認之事實，而為不同之認定，若不能調查，或所證
明之事項已臻明瞭，當事人聲請調查之證據，僅在延滯訴訟，甚
或就同一證據再度聲請調查，自均欠缺其調查之必要性，原審未
依聲請為無益之調查，皆無違法可言。查原審已傳喚證人曹惠全
，並說明曹惠全之證詞不足為上訴人有利認定之理由（見原判決
第十八、十九頁，原判決將「曹惠全」誤載為「王義忠」，已於
九十二年十一月十九日裁定更正），另原審亦已傳喚何子芳為證
，何子芳並結證稱認識上訴人等語（見原審卷第一三七頁），雖
其復證稱伊是與大陸之負責人聯絡，而未與上訴人聯絡，不知上
訴人做何事云云，惟所證與前揭事證不符，且其本身亦為共犯，
難免迴護上訴人，所證自難憑採。原判決就此漏未說明，雖有瑕
疵，但此於判決主旨顯無影響，尚不得據為第三審上訴之理由。
況原審於最後審判期日調查證據完畢開始辯論前，審判長問上訴
人及其選任辯護人最後尚有何證據請求調查，上訴人及其選任辯
護人均答稱：「無」，亦未聲請原審傳喚蔡揚傳等人為如何之調
查（見原審卷第一四九至一五○頁）。而本院為法律審，上訴人
在本院又為此爭執，自非依據卷內資料執為指摘之合法上訴第三
審理由。此外，原判決並說明石三郎業已死亡，其證述為證明其
與大陸地區人民林愛升係假結婚之待證事實存在與否所不可或缺
之證據，且證人石三郎係在九十年二月十二日至警局為陳述，當
時大陸地區人民林愛升業已出境，其自無足夠時間仔細衡量其陳
述之利害、或有他人介入、干擾之情況，就石三郎陳述當時之外
部客觀情況而言，其陳述具有可信性，故石三郎於警詢時之陳述
符合傳聞法則例外之必要性及可信性之情況保證二要件，自有證
據能力。另陳萬成於原審經合法傳喚並未到庭，然參諸刑事訴訟
法第一百五十九條之一第一項、第二項之規定：「被告以人之人
於審判外向法官所為之陳述，得為證據」、「被告以外之人於偵
查中向檢察官所為之陳述，除顯有不可信之情況者外，得為證據
」，證人陳萬成於警詢、偵查及第一審所證述之情節悉相一致，
且迭經偵查中之檢察官及第一審法官訊問，均係在任意陳述之信
用性已受確保之情況上所為，故陳萬成在原審審判外之陳述，亦
有證據能力。又游德龍、許月梅於原審審理時經合法傳喚並未到
庭，然參諸刑事訴訟法第一百五十九條之一第二項之規定，游德
龍、許月梅於警詢、偵查時所證述之情節悉相一致，且偵查中檢
察官向游德龍、許月梅取得之陳述，並無任何證據顯現違法取供
之情事，並無顯有不可信之情況存在，上訴人於訊問當時亦均在
場，故游德龍、許月梅在原審審判外之陳述，仍有證據能力等語
甚詳，核無所指違背法令之情形存在。其餘上訴意旨所指各節，
或為單純事實之爭執；或不影響全部犯罪事實之認定而可認於原
判決之主旨有影響；或原審已加審酌、論斷，屬原審得本於職權
裁量之事項，已於判決內詳述其認事採證及證據取捨、判斷之理
由，為其職權之適法行使，並無違背證據法則之情形；或事證已
臻明確並無再為調查必要之裁量事項，亦無上訴意旨所指違背法
令之情形；上訴人徒憑己意任意指摘原判決違背法令，核與法律
規定得為第三審上訴理由之違法情形，均不相適合，應認其就所
犯使大陸地區人民非法進入台灣地區罪行部分之上訴違背法律上
之程式，予以駁回。又原判決依刑法第二百十六條、第二百十四
條論罪部分，係屬刑事訴訟法第三百七十六條第一款所列不得上
訴於第三審之案件，原不得上訴於第三審，而與之有裁判上一罪
關係之使大陸地區人民非法進入台灣地區部分之上訴，復不合法
，無從併為實體審理，故此等部分之上訴，亦應從程序上併予駁
回，附此敘明。
據上論結，應依刑事訴訟法第三百九十五條前段，判決如主文。
中    華    民    國  九十五  年    七    月   十三   日
                      最高法院刑事第五庭
                          審判長法官  莊  登  照
                                法官  洪  明  輝
                                法官  黃  一  鑫
                                法官  林  秀  夫
                                法官  徐  昌  錦
      本件正本證明與原本無異
                                      書  記  官
中    華    民    國  九十五  年    七    月  二十一  日
                                                      V


司法院資訊處製作；財團法人民間司法改革基金會備份。
